ACORDAO-COMPLETO-2383390

ACÓRDÃO 2945/2019 ATA 47/2019 - PLENÁRIO

VISTOS, relatados e discutidos estes autos de Denúncia a respeito de possíveis irregularidades ocorridas na Fundação CEEE de Seguridade Social - Eletroceee                           (CNPJ 90.884.412/0001-24) , entidade fechada de previdência complementar multipatrocinada, relacionadas à habilitação do Sr. Moacir José Grippa (CPF XXX.721.380-XX) para a função de membro do Conselho Deliberativo da Eletroceee, apesar de supostos fatos desabonadores terem ocorridos durante sua gestão na unidade (período 2/1992 a 2/1995) , a saber: concessão irregular de benefício de complementação de aposentadoria e gestão temerária na compra de debêntures da empresa Marsiaj Oliveira S.A.,
ACORDAM os Ministros do Tribunal de Contas da União, reunidos em Sessão Plenária, diante das razões expostas pelo Relator, em: 
9.1. conhecer da presente denúncia, satisfeitos os requisitos de admissibilidade previstos nos arts. 234 e 235, do Regimento Interno deste Tribunal, e no art. 103, § 1º, da Resolução - TCU 259/2014, para, no mérito, considerá-la improcedente; 
9.2. cientificar a Superintendência Nacional de Previdência Complementar (Previc) , a Fundação CEEE de Seguridade Social e o denunciante acerca deste Acórdão, destacando que o relatório e o voto que o fundamentam podem ser acessados no endereço eletrônico www.tcu.gov.br/acordaos;
9.3. arquivar os presentes autos, nos termos do art. 235, parágrafo único, do Regimento Interno deste Tribunal; 
9.4. considerar as informações constantes dos anexos às razões de justificativa como de acesso público, por não atenderem ao art. 28, incisos III e IV, da Lei 12.527/2011; e
9.5. levantar o sigilo dos presentes autos, com base no art. 236, § 1º, do Regimento Interno.

Denúncia sobre possível dissonância e extrapolação das competências da entidade previstas em lei, com supostos prejuízos à imagem e à credibilidade da Fundação CEEE de Seguridade Social (Eletroceee) e de seus participantes.

Superintendência Nacional de Previdência Complementar.

3. Interessados/Responsáveis:
3.1. Interessado: Identidade preservada (art. 55, caput, da Lei n. 8.443/1992)
3.2. Responsável: Identidade preservada (art. 55, caput, da Lei n. 8.443/1992).

13.1. Ministros presentes: José Mucio Monteiro (Presidente), Walton Alencar Rodrigues, Benjamin Zymler, Augusto Nardes, Aroldo Cedraz, Raimundo Carreiro (Relator) e Ana Arraes.
13.2. Ministros-Substitutos convocados: Augusto Sherman Cavalcanti e Marcos Bemquerer Costa.
13.3. Ministros-Substitutos presentes: André Luís de Carvalho e Weder de Oliveira.

RAIMUNDO CARREIRO

Adoto, como relatório, a instrução lançada pela Secretaria de Controle Externo do Sistema Financeiro Nacional e dos Fundos de Pensão - SecexFinanças, peça 40, corroborada pelo respectivo corpo dirigente, peças 41 e 42, por meio da qual propõe conhecer da denúncia para, no mérito, considerá-la improcedente:
"INTRODUÇÃO
Cuidam os autos de denúncia a respeito de possíveis irregularidades ocorridas na Fundação CEEE de Seguridade Social (Eletroceee) , relacionadas à habilitação do Sr. Moacir José Grippa para a função de membro do Conselho Deliberativo da Eletroceee, apesar dos fatos desabonadores ocorridos durante sua gestão na unidade (período 2/1992 a 2/1995) relatados no Ofício CEE/PRES/359-16, de 17/5/2016, a saber: concessão irregular de benefício de complementação de aposentadoria e gestão temerária na compra de debêntures da empresa Marsiaj Oliveira S.A.
HISTÓRICO
A denúncia apontou, em síntese, que no âmbito da Eletroceee teriam ocorrido as seguintes irregularidades:
	a) Intervenção ilegal (peça 1, p. 1-2) ;
	b) Divulgação de informações inverídicas (peça 1, p. 2) ;
	c) Crime de falsidade ideológica (peça 1, p. 8-9) ;
	d) Inidoneidade do Sr. Moacir José Grippa (peça 1, p. 5-7) ;
O exame preliminar da denúncia (peça 20) considerou que não deveriam prosperar os itens 'a', 'b' e 'c' do parágrafo anterior.
Quanto ao item 'd' (inidoneidade do Sr. Moacir José Grippa) , o exame preliminar dos autos apontou a provável responsabilidade do Sr. Roger Odillo Klafke, pela habilitação indevida do Sr. Moacir José Grippa para a função de presidente do Conselho Deliberativo da Fundação CEEE.
Além disso, o exame preliminar dos autos identificou indícios de irregularidades que teriam ocorrido durante a gestão do Sr. Moacir José Grippa (período de 2/1992 a 2/1995) e que teriam ocasionado dano ao patrimônio gerido pela Eletroceee, a saber:
	a) concessão irregular de benefício de complementação de aposentadoria, com prejuízo de R$ 1.369.869,77 (valor original) , parcialmente ressarcido pelos beneficiados (valor devolvido não encontrado nos autos) ;
	b) suposta gestão temerária caracterizada pela compra de debêntures sem avaliação prévia da empresa emitente Marsiaj Oliveira S.A. e sem garantia adequada, com prejuízo de R$ 3.070.000,00 (estimativa de agosto/1995) .
Considerando os indícios de irregularidades identificados, foi proposta na primeira instrução a realização de diligências à Superintendência Nacional de Previdência Complementar e à Fundação CEEE de Seguridade Social, e audiência do responsável Roger Odillo Klafke, nos seguintes termos: 
46.	 Diligências na Superintendência Nacional de Previdência Complementar - Previc e na Fundação CEEE de Seguridade Social - ELETROCEEE para solicitar as seguintes informações:
46.1. 	providências adotadas para recompor o patrimônio da Fundação CEEE, em vista dos seguintes atos danosos praticados pelo Sr. Moacir José Grippa, Diretor Presidente da Diretoria Executiva e do Conselho de Curadores da Fundação CEEE, no período de 2/1992 a 2/1995, conforme relatado no Ofício CEE/PRES/359-16, de 17/5/2016, informando-se os valores atualizados do dano e as parcelas eventualmente já recuperadas (itens 14-29) :
a)	 Concessão irregular de Benefício de Complementação de Aposentadoria, com prejuízo de R$ 1.369.869,77 (valor original) , retroativa a 1/8/1986 e vigente até setembro/1998;
b)	 Suposta gestão temerária caracterizada pela compra de debêntures sem avaliação prévia da empresa emitente Marsiaj Oliveira S.A. e sem exigência de garantia adequada, com prejuízo de R$ 3.070.000,00 (estimativa de agosto/1995) ;
46.2. 	cópia das principais peças dos processos administrativos e/ou judicial eventualmente abertos contra o Sr. Moacir José Grippa com o objetivo de responsabilizá-lo pera reparação do dano ao patrimônio da Fundação CEEE;
46.3.	 outras informações e documentos relevantes para compreensão da situação apontada acima e das medidas corretivas adotadas;
47.	 Audiência do Sr. Roger Odillo Klafke, ex-Interventor/Previc na Fundação CEEE, CPF XXX.285.220-XX, conforme Portaria de Intervenção 780, de 14/8/2017, e presidente da Comissão Eleitoral 2017, pela irregular habilitação do nome do Sr. Moacir José Grippa para a função de presidente do Conselho Deliberativo da Fundação CEEE, apesar dos fatos desabonadores relatados no Ofício CEE/PRES/359-16, de 17/5/2016, para os quais foi pessoalmente alertado por diversos sindicatos representativos de participantes e aposentados, em documento de 25/9/2017, a saber concessão irregular de benefício de complementação de aposentadoria e ainda gestão temerária na compra de debêntures da empresa Marsiaj Oliveira S.A, caracterizando-se assim infração às disposições do Regulamento Eleitoral de 2017 e da Instrução PREVIC/DC n. 6/2017, incisos II e IV, com prejuízo para a credibilidade e risco para o patrimônio da Fundação (itens 14-40) .
Em resposta à diligência, a Fundação CEEE de Seguridade Social e a Superintendência Nacional de Previdência Complementar encaminharam os documentos constantes das peças 30 e 31.
Em resposta à audiência, o responsável Roger Odillo Klafke encaminhou as razões de justificativa constante da peça 37.
EXAME TÉCNICO
O responsável Roger Odillo Klafke, ex-Interventor/Previc na Eletroceee e presidente da Comissão Eleitoral de 2017, foi ouvido em audiência em razão da irregular habilitação do nome do Sr. Moacir José Grippa para a função de presidente do Conselho Deliberativo da Fundação CEEE, apesar dos fatos desabonadores da conduta do indicado relatados no Ofício CEE/PRES/359-16, de 17/5/2016, a saber: a) concessão irregular de benefício de complementação de aposentadoria; b) gestão temerária na compra de debêntures da empresa Marsiaj Oliveira SA.
Tais fatos desabonadores teriam ocorrido no período de fevereiro de 1992 a fevereiro de 1995, durante a gestão do Sr. Moacir José Grippa na Eletroceee. A habilitação do indicado, apesar dos fatos mencionados, teria caracterizado infração às disposições do Regulamento Eleitoral de 2017 e da Instrução PREVIC/DC n. 6/2017, art. 5º, incisos II e IV, os quais exigem que o indicado não tenha sofrido penalidade administrativa por infração da legislação da seguridade social (inclusive da previdência complementar ou como servidor público) e tenha reputação ilibada.
O Sr. Moacir José Grippa teve inicialmente a sua indicação para membro do Conselho Deliberativo da Fundação CEEE de Seguridade Social indeferida pelo responsável. Os patrocinadores, Companhia Estadual de Distribuição de Energia Elétrica (CEEE-D) e Companhia Estadual de Geração e Transmissão de Energia Elétrica (CEEE-GT) , recorreram da decisão que indeferiu a indicação e a decisão foi revista (pelo responsável) , com a habilitação do dirigente para o cargo de membro do Conselho Deliberativo.
Razões de justificativa apresentada pelo responsável Roger Odillo Klafke (peça 37) .
1.1. O responsável apresentou, entre outros, os seguintes documentos em suas razões de justificativa:
	a) Excerto do Relatório Final contendo informações sobre a questão (peça 37, p. 9-12) ;
	b) Anexo 3 do Relatório Final - Primeira Decisão (peça 37, p. 15-20) ;
	c) Anexo 3 do Relatório Final - Recurso da Patrocinadora (peça 37, p. 30-47) ;
	d) Anexo 3 do Relatório Final - Decisão final, sob análise (peça 37, p. 67-73) .
1.2. O responsável alega que a decisão foi tomada de forma fundamentada, que o histórico de todo o processo do dirigente indicado pelo patrocinador principal consta do 'Anexo 3' do Relatório Final da Intervenção, e que o assunto foi submetido à Previc, de forma expressa "para conhecimento e ratificação da decisão posta".
1.3. Alega que o patrocinador teve ciência dos fatos apontados como duvidosos e ao reclamar da conduta hostilizada de 'privar as Patrocinadoras de indicarem nomes de sua confiança para o exercício de mandato de Conselheiro Deliberativo da EFPC' teria o patrocinador atestado como correta a conduta/reputação do indicado.
1.4. Alega que a Portaria Previc 1.146/2017, editada em 11/12/2019, estabeleceu parâmetros para análise do requisito de reputação ilibada no âmbito do processo de habilitação. Sendo que foram considerados relevantes (por ocasião da análise do recurso) as condições trazidas pelos §§ 1° e 2° do artigo 2° da referida Portaria.
1.5. Análise: Inicialmente, registra-se que a denúncia ora em exame foi também apresentada à Previc, em 18/12/2017, a qual após realizar diligências à Eletroceee emitiu a Nota Técnica 1194/2018/Previc (resposta à diligência - peça 30, p. 13-30) , com a seguinte análise e conclusão:
 (...) 
24. Em síntese, os Denunciantes citam prejuízos decorrentes de (i) operação financeira 'em debêntures da empresa Marsiaj Oliveira SA. no ano de 1994' e (ii) 'concessões de benefícios em desacordo com o Regulamento do Plano', que juntas teriam causado prejuízos da monta de R$35 milhões. Por essa razão, sustentam os Denunciantes, o óbice à habilitação do Sr. Moacir José Grippa ao cargo de membro do Conselho Deliberativo estaria fundado na Inexistência de 'reputação ilibada', como decorrência desses fatos ocorridos em sua gestão anterior, de 02/1992 a 02/1995.
25. Não obstante, foram apresentadas apenas alegações nesse sentido, sem a demonstração da existência de processo crime ou inquérito policial a que esteja respondendo o Sr. Moacir José Grippa, tampouco processo judicial ou administrativo, que tenha relação com Sistema Financeiro Nacional, mercado de capitais, seguridade social, economia popular e "lavagem" ou ocultação de bens, direitos e valores, nem de outras situações, ocorrências ou circunstâncias análogas.
 (...) 
27. Ora, objetivamente falando, considerando que não há registro nos autos de processo crime ou Inquérito policial a que esteja respondendo o Sr. Moacir José Grippa, tampouco de processo judicial ou administrativo, que tenha relação com Sistema Financeiro Nacional, mercado de capitais, seguridade social, economia popular e "lavagem"·ou ocultação de bens, direitos e valores, nem de outras situações, ocorrências ou circunstâncias análogas, não existem elementos a sustentar, sob a ótica da Portaria Previc nº 1.146, de 11 de dezembro de 2017, que o Sr. Moacir José Grippa não teria reputação ilibada.
28. Portanto, após questionamentos à ELETROCEEE e após a emissão de certidões negativas junto à órgãos governamentais (CNJ e TCU) , não encontramos nenhum fato impeditivo concreto que, nos termos da Portaria Previc nº 1.146/2017, implique na perda da validade da habilitação emitida pela EFPC, em ato de sua gestão, para o Sr. Moacir José Grippa.
29. Diante de todo o exposto, julgamos improcedentes as Denúncias apresentadas, no tocante à nomeação e habilitação do Sr. Moacir José Grippa ao cargo de membro do Conselho Deliberativo da ELETROCEEE.
 (...) 
1.6. Constata-se, portanto, que o órgão fiscalizador originário foi também instado a se manifestar sobre os fatos mencionados na presente denúncia, tendo concluído pela improcedência da denúncia apresentada.
1.7. O responsável alega que foram considerados relevantes para revisão da decisão que inabilitou o Sr. Moacir José Grippa as condições trazidas pelos §§ 1° e 2° do artigo 2° da Portaria Previc 1.146/2017 e o fato de que o patrocinador, ao apresentar recurso, teria atestado como correta a conduta/reputação do indicado.
1.8. A Portaria Previc 1.146, de 11 de dezembro de 2017 (publicada no DOU em 15/12/2017) , estabeleceu parâmetros para análise do requisito de reputação ilibada no âmbito do processo de habilitação, nos seguintes termos:
Art. 2º Para analisar o requisito de reputação ilibada, serão considerados atos, situações ou circunstâncias incompatíveis com a natureza do cargo ou função a ser exercida no âmbito da entidade fechada de previdência complementar- EFPC. 
§ 1º Para efeito de análise de reputação ilibada, serão consideradas, dentre outras, a existência das seguintes ocorrências:
I - processo crime ou inquérito policial a que esteja respondendo o eleito ou indicado; 
II - processo judicial ou administrativo, que tenha relação com Sistema Financeiro Nacional, mercado de capitais, seguridade social, economia popular e "lavagem" ou ocultação de bens, direitos e valores; e 
III - outras situações, ocorrências ou circunstâncias análogas julgadas relevantes pela Previc. 
§ 2º Somente serão considerados, para efeito de análise de reputação ilibada, os processos administrativos com decisão já proferida em primeira instância. 
§ 3º A existência de penalidade administrativa de advertência ou de multa não impede o deferimento de Atestado de Habilitação.
1.9. Conforme consta no art. 2º, § 2º, da Portaria Previc 1.146/2017, 'somente serão considerados, para efeito de análise de reputação ilibada, os processos administrativos com decisão já proferida em primeira instância'.
1.10. Em resposta à diligência, a Fundação CEEE de Seguridade Social apresentou os seguintes esclarecimentos (peça 30, p. 4) :
III - Indicamos pela inexistência de registros nesta EFPC sobre processos administrativos e/ou judicial movidos contra o Sr. Moacir José Grippa, tendo em vista que a ocorrência sinalizada na Ação de Fiscalização foram implementadas as medidas visando as adequações dos benefícios concedidos, a apresentação das devidas defesas nas ações judiciais ingressadas contra esta Entidade e, também , foram implementadas as cobranças administrativas dos assistidos que não haviam ingressado com ações judiciais sobre o tema.
Por sua vez, quanto a aplicação financeira a aquisição de debêntures da empresa Marsiaj Oliveira S.A., não merece prosperar a alegação de inexistência de avaliação prévia, pois de acordo com a documentação ora disponibilizada - tal investimento restou analisado pela área técnica, pelo Comitê Consultivo de Investimentos e pela Diretoria Executiva da época.
1.11. A Previc, em resposta à diligência, apresentou os seguintes esclarecimentos (peça 31, p. 3-4) :
4. Com relação à 'Concessão irregular de Benefício de Complementação de Aposentadoria, com prejuízo de R$ 1.369.869,77 (valor original) , retroativa a 1/8/1986 e vigente até setembro/1998' houve revisão de 119 benefícios, com impacto mensal de R$21.896,93, em 31/08/2000, conforme relatório de auditoria que segue em anexo (Documento SEI0217938) . Providências foram tomadas pela Entidade para recuperar os valores pagos a maior até aquela data, porém a Entidade não apresentou valores do montante que já foi recuperado e do que ainda está sendo discutido judicialmente.
5. Já em relação à 'Suposta gestão temerária caracterizada pela compra de debêntures sem avaliação prévia da empresa emitente Marsiaj Oliveira S.A. e sem exigência de garantia adequada, com prejuízo de R$ 3.070.000,00 (estimativa de agosto/1995) ', verificamos em nossos arquivos que o único registro de matéria conexa, que tenha tramitado pelo Escritório da PREVIC no RS, ERRS, é a menção feita pelo Interventor da Previc na Fundação Eletroceee, quando do evento da intervenção da PREVIC naquela Instituição, ocorrida em 2017, que registrou no seu relatório final da intervenção fatos ocorridos no processo de habilitação do Sr Moacir José Grippa para o Conselho Deliberativo. Na ocasião o Interventor teria questionado a sua habilitação num primeiro momento, por conta da exigência regulamentar de conduta ilibada para assumir a posição, conforme registro que segue, extraído do referido relatório:
 (...) 
6. No da PREVIC no Escritório do Rio Grande do Sul, ERRS, não temos registro de outro tratamento que tenha sido dado à matéria.
1.12. Conforme consta nos esclarecimentos da Previc e da Eletroceee, não houve a abertura de processo administrativo e/ou judicial para apurar as supostas irregularidades que segundo os denunciantes teriam ocorrido durante a gestão anterior do Sr. Moacir José Grippa na Eletroceee (período de 2/1992 a 2/1995) .
1.13. Ainda que fosse aberto pelo interventor processo administrativo para apuração das alegadas irregularidades, conforme sugerido na instrução anterior (peça 20) , o Sr. Moacir José Grippa não poderia ser inabilitado em razão de eventual abertura de processo administrativo, uma vez que é necessária a condenação em primeira instância (art. 2º, § 2º, da Portaria Previc 1.146/2017) e há prazos e procedimentos específicos até que ocorra essa decisão.
1.14. Portanto, considerando a inexistência das ocorrências previstas no art. 2º da Portaria Previc 1.146/2017, necessárias para caracterizar a ausência de reputação ilibada do Sr. Moacir José Grippa, deve-se acatar as razões de justificativa apresentadas pelo responsável Roger Odillo Klafke.
Resposta à diligência apresentada pela Eletroceee e a Previc (peças 30-32) 
Em instrução anterior (peça 20) foi proposta a realização de diligência à Eletroceee e a Previc, nos seguintes termos:
46. Diligências na Superintendência Nacional de Previdência Complementar - Previc e na Fundação CEEE de Seguridade Social - ELETROCEEE para solicitar as seguintes informações:
46.1. providências adotadas para recompor o patrimônio da Fundação CEEE, em vista dos seguintes atos danosos praticados pelo Sr. Moacir José Grippa, Diretor Presidente da Diretoria Executiva e do Conselho de Curadores da Fundação CEEE, no período de 2/1992 a 2/1995, conforme relatado no Ofício CEE/PRES/359-16, de 17/5/2016, informando-se os valores atualizados do dano e as parcelas eventualmente já recuperadas (itens 14-29) :
a) Concessão irregular de Benefício de Complementação de Aposentadoria, com prejuízo de R$ 1.369.869,77 (valor original) , retroativa a 1/8/1986 e vigente até setembro/1998;
b) Suposta gestão temerária caracterizada pela compra de debêntures sem avaliação prévia da empresa emitente Marsiaj Oliveira S.A. e sem exigência de garantia adequada, com prejuízo de R$ 3.070.000,00 (estimativa de agosto/1995) ;
 (...) 
A diligência proposta foi autorizada pelo Secretário da Secex Finanças, com base na delegação de competência conferida pelo art. 1º, incisos I e X, da Portaria-MIN-RC nº 1, de 2 de abril de 2007.
Item da diligência: providências adotadas para recompor o patrimônio da Fundação CEEE, em vista da concessão irregular de Benefício de Complementação de Aposentadoria.
1.15. Em resposta ao item 46.1, alínea 'a', da diligência, a Previc encaminhou os documentos constantes das peças 31, p. 7-11, e 32, bem como o seguinte esclarecimento (peça 31. P. 3-4) :
Com relação à 'Concessão irregular de Benefício de Complementação de Aposentadoria, com prejuízo de R$ 1.369.869,77 (valor original) , retroativa a 1/8/1986 e vigente até setembro/1998' houve revisão de 119 benefícios, com impacto mensal de R$21.896,93, em 31/08/2000, conforme relatório de auditoria que segue em anexo (Documento SEI0217938) . Providências foram tomadas pela Entidade para recuperar os valores pagos a maior até aquela data, porém a Entidade não apresentou valores do montante que já foi recuperado e do que ainda está sendo discutido judicialmente.
1.16. Em resposta ao item 46.1, alínea 'a', da diligência, a Eletroceee encaminhou os documentos constantes da peça 30, p. 525-537, e o seguinte esclarecimento (peça 30. P. 3-4) :
1 - Relativamente a revisão dos benefícios de complementação de aposentadoria, através de Ação de Fiscalização efetivada pela Secretaria de Previdência Complementar - SPC, atualmente denominada de Superintendência Nacional de Previdência Complementar - PREVIC, foram apuradas inconformidades na forma de apuração do benefício inicial de 119 (cento e dezenove) participantes, de acordo com a descrição existente no Ofício nº 594/SPC/COJ, datado de 01/03/2000. (Anexo XIII) 
Frente ao citado apontamento, a partir de março de 2001, todos os valores de benefícios mensais restaram ajustados administrativamente.
Ato contínuo, os participantes foram notificados extrajudicialmente pela Fundação CEEE, no sentido de comunicar os fatos e requerer a devolução das importâncias adimplidas a maior.
Sinalizamos, ainda, que dentre os casos apurados pelo órgão de fiscalização, 83 (oitenta e três) participantes ajuizaram demandas em desfavor desta Fundação CEEE, requerendo a manutenção do benefício complementar anteriormente concedido, conforme listagem em anexo. (Anexo XIV) 
Diante da imprevisibilidade do resultado das contendas, esta Entidade realizou trabalho de cobrança administrativa das diferenças de benefícios dos participantes que não haviam ingressado com ações judiciais, mais precisamente, quanto a 36 (trinta e seis) assistidos arrolados no documento em anexo. (Anexo XV) 
1.17. Conforme consta nos esclarecimentos, houve o ajuste/revisão no valor de todos os benefícios que recebiam complementação maior que a devida (119 beneficiários) , a partir de março de 2001, e cobrança administrativa dos valores pagos indevidamente, em relação aos assistidos que não ajuizaram ação judicial (36 beneficiários) .
1.18. Neste ponto, cabe registrar que a diferença paga indevidamente pelo Instituto de Previdência, no período de abril de 1992 a março de 2001, trata de verbas alimentares recebidas de boa-fé, para a qual o entendimento predominante na jurisprudência é de que é dispensada a devolução (Súmula 106 do TCU) .
1.19. A irregularidade na concessão da complementação da aposentadoria/pensão foi identificada pela Secretaria de Previdência Complementar (atual Previc) por ocasião de fiscalização realizada na entidade no período de 13/4/1998 a 22/6/1998 (peça 30, p. 525-528) .
1.20. Entre as providências que foram objeto de Notificação de Fiscalização pela Secretaria de Previdência Complementar (peça 30, p. 525-528) não consta determinação para a apuração de responsabilidade de nenhum gestor (o que indica que a equipe de fiscalização considerou, na época, não ser passível a responsabilização dos gestores) .
1.21. A Previc e a Eletroceee também informam que não identificaram nenhum processo administrativo para apuração de responsabilidade do Sr. Moacir José Grippa (peça 31, p. 3-4, e peça 30, p. 4) .
1.22. Por sua vez, os denunciantes apresentaram apenas relatos de que a irregularidade teria ocorrido em abril de 1992 e que teria sido identificada pelo órgão fiscalizador em junho de 1998, tendo os denunciantes atribuído a responsabilidade ao Sr. Moacir José Grippa unicamente em razão de que o fato ocorreu durante a sua gestão.
1.23. As irregularidades atribuídas ao Sr. Moacir José Grippa foram levantadas em 2016 por ordem dos membros do Conselho Deliberativo da Eletroceee, os quais deliberaram (peça 8, p. 3) para que fosse apurada eventuais irregularidades ocorridas na gestão do Sr. Moacir José Grippa (período de 2/1992 a 2/1995) .
1.24. Tal relatório de avaliação (peça 8, p. 5-10) aparentemente foi encaminhado para diversos órgãos de fiscalização (Previc, Ministério Público) e foi utilizado para inabilitar o nome do Sr. Moacir José Grippa na eleição para membro do Conselho Deliberativo da Eletroceee em 2016. No entanto os membros do conselho não promoveram a abertura de processo administrativo para apurar eventual responsabilidade.
1.25. Em resumo, considerando que foi realizado o ajuste/revisão (em 3/2001) de todos os benefícios que recebiam complementação maior que a devida, que houve cobrança administrativa dos valores indevidamente pagos no período de 4/1992 a 3/2001, que o complemento indevido de aposentadoria trata de verbas alimentares recebidas de boa-fé (não passíveis de devolução) , que a Secretaria de Previdência Complementar ao fiscalizar e notificar as irregularidades (em 6/1998) não determinou a apuração de responsabilidade de nenhum gestor (o que indica que não era passível a responsabilização dos gestores) , conclui-se que a Eletroceee adotou as providências cabíveis para recompor o patrimônio do fundo de previdência.
1.26. No mais, os denunciantes não apresentaram e não há nos autos evidências para demonstrar a responsabilidade pessoal de nenhum gestor pela concessão maior que a devida do benefício de complementação de aposentadoria, que teria beneficiado 119 assistidos no período de 4/1992 a 3/2001.
Item da diligência: providências adotadas para recompor o patrimônio da Fundação CEEE, em razão de suposta gestão temerária caracterizada pela compra de debêntures sem avaliação prévia e sem exigência de garantia adequada.
1.27. Em resposta ao item 46.1, alínea 'b', da diligência, a Previc encaminhou os documentos constantes da peça 32, bem como esclareceu (peça 31. P. 4) que o único registro de matéria conexa que tramitou pelo Escritório da Previc no Rio Grande do Sul é a menção feita pelo Interventor da Previc na Fundação Eletroceee, quando do evento da intervenção da Previc naquela Instituição, ocorrida em 2017, que registrou no seu relatório final da intervenção fatos ocorridos no processo de habilitação do Sr Moacir José Grippa para o Conselho Deliberativo.
1.28. Em resposta ao item 46.1, alínea 'b', da diligência, a Eletroceee encaminhou os documentos constantes da peça 30, p. 5-574, e o seguinte esclarecimento (peça 30. P. 4) :
II - Quanto a aquisição de debêntures da empresa Marsiaj Oliveira S.A., esta Fundação CEEE apresenta os fatos e acontecimentos de forma cronológica (Anexo XVI) , dentre estes, disponibilizamos cópia do Caderno de Investimentos de Novembro/1994 (Anexo XVII) , cópia da Ata de Reunião do Comitê Consultivo de Investimentos realizada em 08/11/1994 (Anexo XVIII) e o Relatório Técnico , emitido pela Divisão de Investimentos no dia 16/11/1994, onde resta descrita a análise técnica da oferta de debêntures em comento e, ao final, conclui como 'atrativa a operação' (Anexo XIX) .
1.29. Os documentos apresentados em resposta a diligência demonstram que houve parecer da Diretoria Financeira - Divisão de Investimentos (peça 30, p. 570-574) assinado pelo Diretor Financeiro, pelo Chefe da Divisão de Investimentos e por mais um servidor da Divisão de Investimentos. Tal parecer recebeu o 'de acordo' do Sr. Moacir José Grippa.
1.30. Consta no parecer (peça 30, p. 570-574) que as debêntures teriam garantia real constituída por caução de recebíveis oriundos de contratos de compra e venda de imóveis pertencentes a uma outra empresa controlada pelos sócios-controladores da emissora, repassada a emissora através de um Contrato de Mútuo acordado entre a Marsiaj Oliveira Incorporações Imobiliárias Ltda. e a Marsiaj Oliveira S.A (emissora das debêntures) .
1.31. Consta também a ressalva (mencionada na denúncia) de que em relação à qualidade das garantias oferecidas não era possível avaliá-las adequadamente, pois os créditos seriam 'concedidos pela Marsiaj Oliveira Incorporações Imobiliárias Ltda. diretamente à pessoas físicas adquirentes de seus imóveis'.
1.32. O que se depreende é que as garantias seriam compostas por recebíveis oriundos de contratos de compra e venda de imóveis adquiridos por pessoas físicas, e que por esse motivo não era possível avaliá-las adequadamente.
1.33. Ao discorrer sobre o tipo de garantia que seria oferecido consta a seguinte análise no parecer:
Em muitos casos a maneira encontrada para diminuir este risco é atrelar o financiador diretamente, ao financiado, ou seja, o comprador do imóvel. Assim, grande parte das operações que estão surgindo no mercado apresentam como principal atrativo o oferecimento de garantias através dos recebíveis, em valor sempre superior ao da captação.
É claro que tais garantias, amenizam em muito o risco da operação, todavia, não o neutralizam, pois a história mostra que a qualidade dos recebíveis sofre muito com o alto nível de inadimplência quando o tempo de 'vacas magras' chega.
1.34. Por fim, consta no Parecer da Diretoria Financeira - Divisão de Investimentos a seguinte conclusão:
CONCLUSÃO:
Considerando que neste momento temos quatro aplicações financeiras de longo prazo (indexadas ao IGP-M) vencendo;
Considerando que o mercado tem oferecido poucas oportunidades atrativas para aplicações de longo prazo;
Considerando que esta debênture muito embora tenha seu vencimento final estabelecido para 0l-ago-97, tem um prazo médio de aplicação de 18 meses; e
Considerando as fortes perspectivas de uma desindexação geral da economia já a partir de 1995, julgamos, com base nas informações disponíveis até o presente momento, ser atrativa a operação.
1.35. Verifica-se, portanto, que a decisão de investimento foi tomada com base em parecer da Diretoria Financeira, a qual após analisar as características intrínsecas do papel (situação do emissor, remuneração e garantias oferecidas) e a situação existente e as perspectivas do ramo de atividade da empresa, considerou que a operação era atrativa.
1.36. Neste ponto, cabe registrar que um investimento malsucedido não constitui, por si só, gestão temerária ou irregularidade. É necessário que haja desvio de finalidade na escolha do investimento ou que a escolha do investimento não seja razoável do ponto de vista risco/retorno.
1.37. Considerando os documentos apresentados em resposta à diligência, verifica-se que estavam previstas garantias, que o investimento previa uma boa taxa de retorno e que houve parecer favorável da Diretoria Financeira - Divisão de Investimentos.
1.38. Assim, considerando que os documentos apresentados em resposta à diligência indicam a conformidade dos procedimentos utilizados e não apresentam evidências de desvio de finalidade ou irrazoabilidade na escolha do investimento, conclui-se que os fatos mencionados na denúncia não constituem gestão temerária e/ou irregularidade.
Informações sigilosas.
1.39. O responsável Roger Odillo Klafke consigna em suas razões de justificativa (peça 37, p. 7) que os documentos constantes dos anexos (peça 37, p. 8-77) foram taxados, à época da intervenção, como sigilosos, por conter dados pessoais privados, considerados sensíveis à intimidade e imagem do dirigente Moacir José Grippa.
1.40. No entanto, o responsável não informou o prazo de restrição de acesso e o nome do responsável pela classificação, conforme orientação constante no Anexo I, item 5, alínea 'd', do Ofício de Audiência (peça 29) e art. 28, incisos III e IV, da Lei 12.527/2011.
1.41. Deve-se, portanto, considerar as informações constantes dos anexos às razões de justificativa como de acesso público.
1.42. No mais, registra-se que os anexos tratam de excerto do Relatório Final de Intervenção, decisão que inabilitou o Sr. Moacir José Grippa (1ª decisão) , recurso das patrocinadoras CEEE-D e CEEE-GT, decisão final sobre a habilitação do indicado, documentos estes que, por sua própria natureza, são públicos.
CONCLUSÃO
A denúncia preenche os requisitos de admissibilidade e legitimidade previstos nos arts. 234 e 235 do Regimento Interno deste Tribunal e no art. 103, § 1º, da Resolução - TCU 259/2014 (peça 20) .
Considerando a inexistência das ocorrências previstas no art. 2º da Portaria Previc 1.146/2017, necessárias para caracterizar a ausência de reputação ilibada do Sr. Moacir José Grippa, deve-se acatar as razões de justificativa apresentadas pelo responsável Roger Odillo Klafke (parágrafo 12) .
Em relação ao item de diligência que solicitou esclarecimentos acerca das 'providências adotadas para recompor o patrimônio da Fundação CEEE, em vista da concessão irregular de Benefício de Complementação de Aposentadoria', verificou-se que a Eletroceee adotou as providências cabíveis para recompor o patrimônio do fundo de previdência (parágrafo 15) .
Quanto ao item de diligência que solicitou esclarecimentos acerca das 'providências adotadas para recompor o patrimônio da Fundação CEEE, em razão de suposta gestão temerária caracterizada pela compra de debêntures sem avaliação prévia e sem exigência de garantia adequada', verificou-se que os documentos apresentados em resposta à diligência indicam a conformidade dos procedimentos utilizados e não apresentam evidências de desvio de finalidade ou irrazoabilidade na escolha do investimento (parágrafo 16) .
Por fim, deve-se considerar as informações constantes dos anexos às razões de justificativa como de acesso público, uma vez que o responsável não informou o prazo de restrição de acesso e o nome do responsável pela classificação, conforme orientação constante no Anexo I, item 5, alínea 'd', do Ofício de Audiência (peça 29) e determinação constante no art. 28, incisos III e IV, da Lei 12.527/2011 (parágrafo 17) .
PROPOSTA DE ENCAMINHAMENTO
Ante todo o exposto, submetem-se os autos à consideração superior, propondo:
a) conhecer da presente denúncia, satisfeitos os requisitos de admissibilidade previstos nos arts. 234 e 235, do Regimento Interno deste Tribunal, e no art. 103, § 1º, da Resolução - TCU 259/2014, para, no mérito, considerá-la improcedente;
b) considerar as informações constantes dos anexos às razões de justificativa como de acesso público, por não atenderem ao art. 28, incisos III e IV, da Lei 12.527/2011;
c) dar ciência do acórdão que vier a ser proferido ao denunciante, à Superintendência Nacional de Previdência Complementar e à Fundação CEEE de Seguridade Social, destacando que o relatório e o voto que fundamentam a deliberação ora encaminhada podem ser acessados por meio do endereço eletrônico www.tcu.gov.br/acordaos;
d) arquivar o presente processo."
2.	É o Relatório.

não há

Não atuou.

DENÚNCIA. SUPERINTENDÊNCIA NACIONAL DE PREVIDÊNCIA COMPLEMENTAR - PREVIC. FUNDAÇÃO CEEE DE SEGURIDADE SOCIAL - ELETROCEEE. INTERVENÇÃO. INIDONEIDADE DE DIRIGENTE DO CONSELHO DE DELIBERAÇÃO. ILEGALIDADE. IRREGULARIDADE. NÃO COMPROVAÇÃO. IMPROCEDÊNCIA. ARQUIVAMENTO.

DENÚNCIA (DEN)

Secretaria de Controle Externo do Sistema Financeiro Nacional e dos Fundos de Pensão (SecexFinan).

Registro, inicialmente, que relato o presente feito por força do art. 152 do Regimento Interno do Tribunal de Contas da União - RI/TCU.	
2.	Conforme assentado no relatório precedente, trata-se de denúncia a respeito de possíveis irregularidades ocorridas na Fundação CEEE de Seguridade Social - Eletroceee (CNPJ 90.884.412/0001-24) , entidade fechada de previdência complementar multipatrocinada, relacionadas à habilitação do Sr. Moacir José Grippa (CPF 160.721.380-04) para a função de membro do Conselho Deliberativo da Eletroceee, apesar de supostos fatos desabonadores terem ocorridos durante sua gestão na unidade (período 2/1992 a 2/1995) relatados no Ofício CEE/PRES/359-16, de 17/5/2016, a saber: concessão irregular de benefício de complementação de aposentadoria e gestão temerária na compra de debêntures da empresa Marsiaj Oliveira S.A.
3.	As possíveis irregularidades apontadas na denúncia são a seguir sintetizadas:
Intervenção ilegal por parte da Superintendência Nacional de Previdência Complementar - Previc;
Divulgação de informações inverídicas pelo presidente da Comissão de Ética da Fundação CEEE;
Crime de falsidade ideológica: o Sr. Rodrigo Sisnandes Pereira, membro da Diretoria Executiva da Fundação CEEE, teria promovido a adulteração de informações produzidas em reuniões da entidade o que, segundo a denunciante, configuraria crime de falsidade ideológica; e
Inidoneidade do Sr. Moacir José Grippa: o interventor da Previc na Fundação CEEE e responsável no presente processo (Sr. Roger Odillo Klafke - CPF 292.285.220-20) , teria o habilitado como membro do Conselho Deliberativo da entidade apesar de fatos que, de acordo com a denunciante, desabonariam sua conduta.
A SecexFazenda, após manifestação às peças 20 a 22, apontou a improcedência das três primeiras alegações e, quanto ao exame da possível inidoneidade do Sr. Moacir José Grippa, diligenciou à Previc e à Eletroceee e promoveu a audiência do Sr. Roger Odillo Klafke, então interventor da Previc na entidade de previdência complementar.
As medidas saneadoras foram efetivadas e, após novo exame dos autos, a unidade instrutiva lançou sua instrução de mérito, acorde, peças 40 a 42, em que propôs conhecer da denúncia para considerá-la improcedente.
Razão assiste à unidade instrutiva. Vejamos.
No que toca à admissibilidade, conheço da denúncia, visto estarem cumpridos os requisitos previstos nos arts. 234 e 235 do RI/TCU, e no art. 103, § 1º, da Resolução TCU 259/2014. Consoante bem pontuado pela então SecexFazenda, a Centrais Elétricas do Brasil S/A (Eletrobras) ostenta participação acionária importante nas duas patrocinadoras de origem da Fundação CEEE (Companhia Estadual de Distribuição de Energia Elétrica CEEE-D e Companhia Estadual de Geração e Transmissão de Energia Elétrica - CEEE-GT) , o que faz incidir a competência do TCU no presente feito.
Quanto ao mérito, consigno que as medidas saneadoras levadas a efeito pela SecexFinanças lograram trazer aos autos elementos que evidenciam a improcedência da denúncia.
Nos termos da Portaria 780, de 14.8.2017, a Diretoria Colegiada da Previc decretou a intervenção na Eletroceee pelo prazo de 180 dias (peça 12) . Por meio da Portaria 781, de 14.8.2017, a Previc nomeou como interventor o Sr. Roger Odillo Klafke, Auditor-Fiscal da Receita Federal do Brasil. Consta do Relatório Final de Intervenção, peça 37 (p. 9) , que a medida interventiva na Eletroceee "teve por objetivo precípuo proceder o restabelecimento da governança da Entidade mediante nova eleição de membros dos órgãos estatutariamente previstos, bem como a indicação de representante dos patrocinadores".
O art. 2º, inciso VI, Anexo I, do Decreto 8.992/2017 estabelece que "Compete à Previc decretar intervenção e liquidação extrajudicial das entidades fechadas de previdência complementar e nomear interventor ou liquidante, nos termos da lei". Ademais, não emerge dos autos elemento indicativo de ilegalidade na decretação da medida, de modo que a denúncia, nesse ponto, é improcedente.
De igual modo, não encontra guarida no acervo fático-probatório a alegação do denunciante no sentido de que teria havido a divulgação de informações inverídicas por parte do presidente da Comissão de Ética da Fundação CEEE.
No que toca ao suposto crime de falsidade ideológica, é imperioso relembrar que não competem ao TCU nem a persecução penal nem o julgamento de infrações tipificadas na legislação penal.
Quanto ao derradeiro ponto da denúncia, suposta inidoneidade do Sr. Grippa para ocupar cargo no Conselho Deliberativo da entidade de previdência complementar, consigno que a alegação não se respalda nos elementos de prova carreados aos autos.
Duas condutas teriam desabonado a indicação do aludido gestor: concessão irregular de benefício de complementação de aposentadoria e gestão temerária na compra de debêntures da empresa Marsiaj Oliveira. Os fatos teriam ocorrido entre fevereiro de 1992 e fevereiro de 1995, período em que o Sr. Grippa presidiu a Eletroceee, e caracterizariam, em tese, inobservância às disposições do Regulamento Eleitoral de 2017 e da Instrução PREVIC/DC 6/2017, art. 5º, incisos II e IV, os quais exigem que o indicado não tenha sofrido penalidade administrativa por infração da legislação da seguridade social (inclusive da previdência complementar ou como servidor público) e tenha reputação ilibada.
A respeito do assunto, a Fundação CEEE de Seguridade Social, como verificado pela unidade instrutiva, apresentou os seguintes esclarecimentos (peça 30, p. 4) : 
"III - Indicamos pela inexistência de registros nesta EFPC sobre processos administrativos e/ou judicial movidos contra o Sr. Moacir José Grippa, tendo em vista que a ocorrência sinalizada na Ação de Fiscalização foram implementadas as medidas visando as adequações dos benefícios concedidos, a apresentação das devidas defesas nas ações judiciais ingressadas contra esta Entidade e, também , foram implementadas as cobranças administrativas dos assistidos que não haviam ingressado com ações judiciais sobre o tema. 
Por sua vez, quanto a aplicação financeira a aquisição de debêntures da empresa Marsiaj Oliveira S.A., não merece prosperar a alegação de inexistência de avaliação prévia, pois de acordo com a documentação ora disponibilizada - tal investimento restou analisado pela área técnica, pelo Comitê Consultivo de Investimentos e pela Diretoria Executiva da época. Com efeito, a Câmara dos Deputados enviou ao Tribunal os Ofícios 194/2019/DG, de 3.9.2019, peça 11, e 243/2019/DG, de 9.10.2019, peça 24, por meio dos quais o Diretor-Geral do órgão informou não haver permissão para a prestação de serviço em sede de partido político para os detentores de Cargo em Comissão de Natureza Especial (CNE) e que, diante disso, encaminhou processo à Comissão Permanente de Disciplina para investigação preliminar do fato."
A seu turno, a Previc, sobre o mesmo tema, manifestou-se no seguinte sentido (peça 31, p. 3-4) :
"4. Com relação à 'Concessão irregular de Benefício de Complementação de Aposentadoria, com prejuízo de R$ 1.369.869,77 (valor original) , retroativa a 1/8/1986 e vigente até setembro/1998' houve revisão de de 119 benefícios, com impacto mensal de R$21.896,93, em 31/08/2000, conforme relatório de auditoria que segue em anexo (Documento SEI0217938) . Providências foram tomadas pela Entidade para recuperar os valores pagos a maior até aquela data, porém a Entidade não apresentou valores do montante que já foi recuperado e do que ainda está sendo discutido judicialmente. 
5. Já em relação à 'Suposta gestão temerária caracterizada pela compra de debêntures sem avaliação prévia da empresa emitente Marsiaj Oliveira S.A. e sem exigência de garantia adequada, com prejuízo de R$ 3.070.000,00 (estimativa de agosto/1995) ', verificamos em nossos arquivos que o único registro de matéria conexa, que tenha tramitado pelo Escritório da PREVIC no RS, ERRS, é a menção feita pelo Interventor da Previc na Fundação Eletroceee, quando do evento da intervenção da PREVIC naquela Instituição, ocorrida em 2017, que registrou no seu relatório final da intervenção fatos ocorridos no processo de habilitação do Sr Moacir José Grippa para o Conselho Deliberativo. Na ocasião o Interventor teria questionado a sua habilitação num primeiro momento, por conta da exigência regulamentar de conduta ilibada para assumir a posição, conforme registro que segue, extraído do referido relatório: (...) "
Com base nas informações angariadas, observo que não houve abertura de processo administrativo ou judicial para apurar as irregularidades atribuídas ao Sr. Grippa entre os anos de 1992 e 1995. Posto isso, e haja vista que "Somente serão considerados, para efeito de análise de reputação ilibada, os processos administrativos com decisão já proferida em primeira instância" (art. 2º, § 2º, da Portaria Previc 1.146, de 11.12.2017; grifei) , não há ilegalidade ou irregularidade a macular a indicação do Sr. Moacir José Grippa para o Conselho Deliberativo da Fundação CEEE.
Não obstante a inexistência de processos para apuração de responsabilidade dos ex-gestores, as instâncias administrativas, por meio de Ação de Fiscalização efetivada pela Superintendência Nacional de Previdência Complementar, promoveram o ajuste/revisão no valor de todos os benefícios que recebiam complementação maior que a devida (119 beneficiários) , a partir de março de 2001, e cobrança administrativa dos valores indevidamente pagos aos beneficiaram que não ingressaram com ação judicial (peça 30, p. 525-537) .
No que se refere à aquisição de debêntures da empresa Marsiaj Oliveira S/A, a decisão de a entidade fechada de previdência complementar adotar o referido investido baseou-se em parecer que concluiu ser atrativa a operação (peça 30, p. 570-574) . O documento técnico contou com as assinaturas do Diretor Financeiro e do Chefe da Divisão de Investimento, tendo recebido o "de acordo" do Sr. Moacir José Grippa.
Inexistem nos autos elementos que apontem desvio de finalidade ou irrazoabilidade na escolha do referido investimento, de modo que não é possível associar o insucesso da operação com a alegada gestão temerária.
Segue-se, portanto, que a denúncia é improcedente.
Por derradeiro, quanto à informação apresentada pelo Sr. Roger Odillo Klafke de que os documentos anexos às suas razões de justificativa "foram taxados como sigilosos, em face de conter dados pessoais privados, considerados sensíveis à intimidade e imagem do dirigente referido" (peça 37, p. 7) , ressalto que não consta o prazo de restrição de acesso e o nome do responsável pela classificação, em detrimento da determinação constante do art. 28, incisos III e IV, da Lei 12.527/2011. Assim sendo, julgo pertinente o encaminhamento proposto pela SecexFinanças no sentido de considerar públicas as referidas informações.
Ante o exposto, acolho a proposta da unidade instrutiva e voto no sentido de que seja adotado o Acórdão que ora submeto a este Plenário.
TCU, Sala das Sessões Ministro Luciano Brandão Alves de Souza, em 4 de dezembro de 2019.
RAIMUNDO CARREIRO 
Relator